臺灣臺南地方法院刑事判決　　　　　　　　　　　　　九十一年度易字第六二二號
　　公　訴　人　臺灣台南地方法院檢察署檢察官
　　被　　　告　乙○○
右列被告因重利案件，經檢察官聲請簡易判決處刑（聲請案號：九十年度偵字第九九
六八號)，經本院新營簡易庭認不宜以簡易判決處刑，改以通常程序審理，本院判決
如左：
    主  文
乙○○連續乘他人急迫貸以金錢，而取得與原本顯不相當之重利，處拘役肆拾日，如
易科罰金，以參佰元折算壹日。
扣案甲○○所簽發之本票貳紙、讓渡書壹紙、「汽（機）車過戶登記書」壹紙；空白
尚未使用之汽車借款契約書貳拾份、汽車買賣合約書壹本、商業本票參本、存證信函
伍張、委託切結書貳拾肆張、汽車借用單貳拾伍張、切結書貳拾伍張、讓渡書貳拾壹
份、「汽（機）車過戶登記書」參拾壹紙、當票拾本均沒收之。
    事  實
一、乙○○基於重利之概括犯意，於民國九十年七月間，乘甲○○亟需用錢急迫之際
    ，先後於九十年七月二十八日及同年月三十日，以先預扣每月新台幣（下同）二
    千七百元及一千三百五十元與原本顯不相當之利息為條件，在其台南縣麻豆鎮○
    ○路○段十一號住處，連續借貸金錢予甲○○三萬元與一萬五千元二次，因而取
    得與原本顯不相當之重利。嗣因甲○○不堪負擔重利，經報警後，於九十年八月
    二十八日十七時十分許，在台南縣麻豆鎮○○路華南銀行側門處，乙○○委託不
    知情之張結隆代其向乙○○收取利息之際，為警當場查獲，並循線查獲乙○○，
    並於乙○○前開住處扣得其所有供犯罪所用之甲○○所簽發之本票二紙、讓渡書
    、「汽（機）車過戶登記書」各一紙；及亦均為其所有，供犯罪預備所用，均屬
    空白，尚未使用之汽車借款契約書二十份、汽車買賣合約書一本、商業本票三本
    、存證信函五張、委託切結書二十四張、汽車借用單二十五張、切結書二十五張
    、讓渡書二十一份、「汽（機）車過戶登記書」三十一紙、當票十本等物。
二、案經台南縣警察局麻豆分局報告臺灣台南地方法院檢察署檢察官聲請簡易判決處
    刑，經本院新營簡易庭移送本院刑事庭，改以通常程序審理。
    理  由
一、訊據被告乙○○於偵查及本院審理中固均坦承於前揭時地借貸款項予被害人甲○
    ○等情，惟矢口否認涉有重利罪嫌，辯稱：僅貸放款項予被害人甲○○，且其係
    當鋪業者，係依當鋪業者相關規定收取利息，其認收取之利息並非高利貸云云。
    經查：
（一）被告於前揭時地貸放款項予被害人，並收取前開之利息等情，業據被告於偵審
      中自承不諱，核與被害人於警訊中所述相符，被告此部分自白與事實相符，堪
      以採信。另自被告住處查扣所得之文件中，除被害人書寫之本票二張，及讓渡
      書、「汽（機）車過戶登記書」各一紙外，餘汽車借款契約書二十份、汽車買
      賣合約書一本、商業本票三本、存證信函五張、委託切結書二十四張、汽車借
      用單二十五張、切結書二十五章、讓渡書二十一份、「汽（機）車過戶登記書
      」三十一紙、當票十本等物，均屬制式空白表格，並無書寫任何人名、文字等
      情業據本院當庭勘驗屬實，（參見本院九十一年六月四日審判筆錄），是被告
      於偵審中均供稱僅貸放款項予被害人一人等語，尚非全然無據，應堪採信。
（二）查被告以月息百分之九貸放款項，其週年所得利息已超過本金，遠超過我國民
      法規定得請求之週年百分之二十之利息達五倍以上，與現今民間借貸通常為月
      息三分即年息百分之三十六左右之利率相較，亦顯不相當，被告辯稱其取得之
      利息並非重利云云，顯與事實不符。另按當舖業之設立，乃採許可制，有其一
      定之資格限制，並須受政府之嚴格監督，此觀當舖業管理規則自明，其收取之
      月息利率，亦係由省、直轄市主管機關會同財政等有關機關及該同業公會依照
      當地銀行業擔保放款通行利率，參酌物價指數、當地經濟狀況及公營當舖利率
      ，依該管理規則第十七條第一項之授權而議定，所議定之月息利率。當舖業者
      依議定之利率取息，縱依現行社會觀念，已屬過高，惟因係法令所許可，具有
      阻卻違法之原因，然若非當鋪業者，自難援引當鋪業相關規定而據以主張阻卻
      違法。最高法院著有八十七年度台上字第六五０號判決可資參照。經查被告於
      偵查中業已自承尚未取得當鋪許可，僅係籌備中等語（參見偵卷第十二頁至第
      十三頁），且其於偵查中檢附之「天美當鋪」營利事業登記證之負責人亦係柯
      美花而非被告，有前開營利事業登記證一紙在卷可稽。是被告既非合法之當鋪
      業者，自難援引當鋪業者之相關規定據以主張阻卻違法，被告所辯，尚無可採
      。被告犯罪事證明確，堪以認定，應依法論科。
二、核被告所為係犯刑法第三百四十四條之重利罪。被告先後二次犯行，時間緊接，
    觸犯構成要件相同之罪名，顯係基於概括之犯意，為連續犯，應僅論以一罪，並
    加重其刑。爰審酌被告前無犯罪紀錄，貸放金額非多，獲利非鉅，犯罪後坦承部
    分犯行之態度等一切情狀，量處如主文所示之刑，並定易科罰金之標準。扣案甲
    ○○所簽發之本票二紙、讓渡書、「汽（機）車過戶登記書」各一紙等物，為被
    告犯罪所得之物；另扣案尚未使用之汽車借款契約書二十份、汽車買賣合約書一
    本、商業本票三本、存證信函五張、委託切結書二十四張、汽車借用單二十五張
    、切結書二十五張、讓渡書二十一份、「汽（機）車過戶登記書」三十一紙、當
    票十本等物，為供被告犯罪預備所用之物，且均為被告所有，業據被告自承在卷
    ，應分依刑法第三十八條第一項第二款、第三款之規定，均諭知沒收之。
據上論斷，應依刑事訴訟法四百五十二條、第二百九十九條第一項前段，刑法第五十
六條、第三百四十四條，第四十一條第一項前段、第三十八條第一項第二款、第三款
，罰金罰鍰提高標準條例第一條前段、第二條，判決如主文。
本案經檢察官李白松到庭執行職務
中      華      民      國    九十一    年      六      月     十八     日
                                  臺灣臺南地方法院刑事第四庭
                                          法  官    卓  穎  毓
右正本證明與原本無異。
如不服本判決，應於判決送達後十日內，向本院提出上訴狀。
                                          書記官    黃  子  起
中      華      民      國    九十一    年      六      月    二十四    日
附錄法條：
中華民國刑法第三百四十四條：
乘他人急迫、輕率或無經驗貸以金錢或其他物品，而取得與原本顯不相當之重利者，
處一年以下有期徒刑、拘役或科或併科一千元以下罰金。
